臺灣高雄地方法院民事判決　　　　　　　92年度訴字第2567號
原　　　告　丁○○
訴訟代理人　施秉慧律師
　　　　　　焦文城律師
複 代理 人　丙○○律師
被　　　告　戊○○
　　　　　　甲○○
共　　　同
訴訟代理人　王炯棻律師
　　　　　　王錦堂律師
上列當事人間清償債務事件，本院於民國94年11月24日言詞辯論
終結，判決如下：
    主  文
原告之訴及假執行之聲請均駁回。
訴訟費用由原告負擔。
    事實及理由
一、本件原告起訴時，訴之聲明原為：(一)先位聲明：被告戊○○
    應給付原告新台幣（下同）985,502 元，及自起訴狀繕本送
    達之翌日起至清償日止，按年息百分之五計算之利息。被告
    甲○○應給付原告948,172 元及自起訴狀繕本送達之翌日起
    至清償日止，按年息百分之五計算之利息。(二)備位聲明：被
    告戊○○應給付原告1,933,674 元，及自起訴狀繕本送達之
    翌日起至清償日止，按年息百分之五計算之利息。嗣於本院
    言詞辯論時，更正為：(一)被告戊○○應給付原告985,502 元
    ，及自起訴狀繕本送達之翌日起至清償日止，按年息百分之
    五計算之利息。(二)被告戊○○或甲○○應給付原告948,172
    元及自起訴狀繕本送達之翌日起至清償日止，按年息百分之
    五計算之利息。核屬更正起訴聲明之陳述，非屬訴之變更追
    加，自應准許，合先敘明。
二、原告主張：原告與被告戊○○為兄妹，被告二人為夫妻，被
    告戊○○於民國85年10月間，以訴外人即原告之父蔡共清所
    有位於高雄市○鎮區○○路86號之房屋及坐落基地（下稱系
    爭房地），與高雄市第二信用合作社（下稱高雄二信）設定
    最高限額抵押權，以被告戊○○名義貸款260 萬元，該款項
    由高雄二信於85年10月14日全數撥入被告戊○○於高雄二信
    之帳戶，被告戊○○旋於當日提領132 萬元，並將127 萬元
    轉匯至被告甲○○之帳戶，由被告甲○○提領。被告事後僅
    於同年11月13日、12月18日支付本息共27,000元，隨即向蔡
    共清表示無力繳納，因蔡共清亦無力繳納本息，在其協調下
    兩造約定由原告借款予被告以墊付貸款本息，且為求便利，
    遂由原告將借予被告之款項直接支付給高雄二信以清償貸款
    本息。自86年1 月17日起迄92年1 月14日止，原告合計共借
    予被告1,933,674 元，依被告二人領款之比例計算，被告戊○○應返還原告985,502 元，被告甲○○應返還原告948,17
    2 元，嗣經原告請求被告返還，均未獲置理。又縱鈞院認兩
    造間之消費借貸關係不存在，則被告因原告為其清償貸款債
    務，因而受有消滅債務之利益，致原告之財產減損受有損害
    ，被告自應依不當得利之規定返還其所受之利益。另系爭房
    地為蔡共清所有交由原告居住，倘被告無法繳納貸款本息，
    系爭房地勢將遭到拍賣，致原告喪失占有且以後亦無法繼承
    ，故原告就系爭房地所擔保之貸款債務，具有法律上及事實
    上之利害關係，原告亦因代償上開債務而取得高雄二信對被
    告戊○○之借款請求權。再者，若認被告甲○○無返還義務
    ，該部分亦應由被告戊○○負返還之責。為此，爰依消費借
    貸、不當得利及代位清償之法律關係提起本訴，請求擇一為
    原告勝訴之判決等情。並聲明：(一)被告戊○○應給付原告98
    5,502 元，及自起訴狀繕本送達之翌日起至清償日止，按年
    息百分之五計算之利息。(二)被告戊○○或甲○○應給付原告
    948,172 元及自起訴狀繕本送達之翌日起至清償日止，按年
    息百分之五計算之利息。(三)原告願供擔保請准宣告假執行。
三、被告則以：系爭房地前於77年間，即由訴外人蔡共清向高新
    商業銀行（下稱高新銀行）設定抵押貸款130 萬元，其因又
    透過被告戊○○向友人乙○○借款130 萬元，蔡共清為清償
    上開債務，但因年紀已高又無工作，金融機關不願放款，故
    商得被告戊○○之同意，以被告戊○○名義擔任借款人，並
    由蔡共清提供系爭房地設定最高限額抵押權，向高雄二信貸
    得260 萬元，惟實際借款人乃為蔡共清，並非被告戊○○。
    且貸得款項其中132 萬元係用來償還高新銀行之借款，其餘
    部分由蔡共清用以清償訴外人乙○○之借款，被告二人均未
    取得向高雄二信貸得之款項，而在蔡共清死亡前，高雄二信
    之貸款本息係由被告戊○○支付，原告主張有繳納貸款本息
    及兩造間有借貸關係，均屬無據。又本件貸款之實質上借款
    人為兩造之父蔡共清，貸得款項亦用於清償蔡共清之債務，
    被告戊○○僅係名義上之借款人，縱使原告能證明其有支付
    貸款本息之情事，受有利益之人係其父蔡共清，並非被告，
    而蔡共清於87年10月14日死亡後，系爭房地即由原告、被告
    戊○○及訴外人蔡永昇等子女繼承，並由原告居住，原告縱
    有繳納貸款，亦係為自己清償債務，非屬不當得利而受有損
    害。另原告既係實質借款人蔡共清之繼承人，自非屬債之履
    行有利害關係之第三人，是原告主張因代償取得高雄二信對
    被告戊○○之債權，並無理由等語，資為抗辯。並聲明：除
    如主文所示外，及如受不利判決，願供擔保免為假執行之宣
    告。
四、兩造不爭執之事實：
（一）原告與被告戊○○為訴外人蔡共清之子女，於85年10月間
      由被告戊○○擔任借款人、蔡共清為連帶保證人，而以系
      爭房地設定最高限額抵押權之方式，向高雄二信貸款260
      萬元，該貸款核准後於同年月14日全數匯至被告戊○○位
      於高雄二信之帳戶。
（二）被告戊○○於85年10月14日自上開帳戶提領132 萬元，並
      於85年10月15日匯款127萬元至被告甲○○之帳戶。
（三）訴外人蔡共清於87年10月14日死亡，系爭房地由原告、被
      告戊○○及訴外人蔡永昇共同繼承。
五、觀諸兩造之主張及陳述，本件之爭點厥為：(一)被告戊○○是
    否為高雄二信260 萬元貸款之實際借款人？(二)兩造有無借貸
    關係存在？(三)若兩造不成立借貸關係，原告得否依不當得利
    之法律關係請求被告償還利益？(四)原告另主張因代償貸款債
    務取得對被告戊○○之借款請求權，有無理由？爰分敘本院
    之判斷如下：
（一）被告戊○○是否為高雄二信260萬元貸款之實際借款人？
    1.按解釋契約，固須探求當事人立約時之真意，不能拘泥於
      契約之文字，但契約文字業已表示當事人真意，無須別事
      探求者，即不得反捨契約文字而更為曲解（最高法院17年
      上字第1118號判例要旨參照）。本件被告戊○○於85年10
      月14日邀同訴外人蔡共清為連帶保證人，向高雄二信貸款
      260 萬元，並由蔡共清提供其所有之系爭房地設定最高限
      額抵押權作為貸款之擔保等情，此為兩造所不爭執，並有
      借據、借款申請書、授信約定書、抵押權設定契約書、切
      結書等貸款資料附卷可稽（見本院卷一第155至161頁），
      而該貸款並於同日全數匯至被告戊○○之帳戶，亦有被告
      戊○○之高雄二信大昌分社活期儲蓄存款存摺明細、交易
      歷史查詢明細報表在卷可憑（見本院卷一第19頁、181 頁
      ）。是依上開貸款契約資料所載，借款人係載明為被告戊○○，而非訴外人蔡共清，且所貸金額260 萬元由高雄二
      信全部匯至被告戊○○之帳戶內，被告戊○○既為借款人
      並已取得貸款之交付，顯見上開貸款之消費借貸關係存於
      被告戊○○與高雄二信間，則原告主張被告戊○○為高雄
      二信260 萬元貸款之借款人，洵為實在，自可採信。
    2.被告雖抗辯260 萬元貸款之實際借款人為蔡共清，且其中
      132 萬元係償還其父蔡共清之高新銀行貸款，其餘部分則
      係用於清償蔡共清向訴外人乙○○之借款，並無取得上開
      貸款金額云云，此經證人即當時擔任高雄二信之經理陳銘
      雄於本院到庭證述：蔡共清找伊要辦貸款，因年紀逾70歲
      依規定不能貸款，所以由其女戊○○當借款人，而由蔡共
      清提供物上擔保，當時因系爭房地尚有一信（即高新銀行
      ）抵押權存在，所以伊先於85年10月9 日匯款1,311,503
      元至蔡共清之帳戶，塗銷一信之抵押權後，二信之貸款於
      85年10月14日撥款後即匯款132 萬元返還予伊，蔡共清向
      二信抵押貸款係為還一信之貸款及乙○○之借款等語明確
      （見本院卷一第172 頁），復有高雄市第二信用合作社函
      附之取款憑條、匯款申請書及高新銀行前鎮分行之回函可
      參（見本院卷一第297 至300 頁）。惟被告戊○○確有收
      受上開260 萬元之貸款，已如前述，且依高雄二信貸款之
      消費借貸契約，借款人既為被告戊○○而非蔡共清，縱被
      告戊○○於取得貸款後確用在清償蔡共清所欠之高新銀行
      貸款及訴外人乙○○之借款，亦僅係渠等間內部之債務關
      係，與被告戊○○是否為借款人無涉，自不得捨此契約文
      字於不顧而另為曲解，是被告抗辯實際借款人為蔡共清云
      云，尚非可採。
（二）兩造有無借貸關係存在？
    1.按當事人主張有金錢借貸關係存在，須就其發生所須具備
      之特別要件即金錢之交付與借貸意思表示相互一致負舉證
      責任。而交付金錢之原因多端，或為買賣，或為贈與，或
      因其他之法律關係而為交付，非謂一有金錢之交付，即得
      推論授受金錢之雙方即屬消費借貸關係。若僅證明有金錢
      之交付，未證明借貸意思表示互相一致者，尚不能認有金
      錢借貸關係存在（最高法院92年度台上字第557 號判決意
      旨參照）。原告主張兩造有借款之約定，並由原告直接將
      借款匯入被告戊○○帳戶，用以繳納高雄二信之貸款本息
      以代交付，自86年1 月17日起迄92年1 月14日止，原告向
      高雄二信支付共計1,933,674 元之貸款本息，惟為被告所
      否認，而消費借貸之金錢，雖不以直接交付借用人本人為
      必要，其依借用人之指示交付第三人，亦發生交付之效力
      ，然依前揭判決意旨說明，仍應由原告就借貸意思表示一
      致及金錢之交付負舉證責任。
    2.原告主張自86年1月17日起迄92年1月14日止，向高雄二信
      所支付共計1,933,674 元之貸款本息均為原告所繳納，惟
      被告則抗辯在訴外人蔡共清死亡即87年10月14日以前之貸
      款本息，均由被告戊○○繳納（見本院卷二第127 頁），
      而原告就87年10月14日以前之貸款本息部分，並未能提出
      任何繳款單據可資證明原告有繳納此部分之貸款本息。又
      依被告戊○○之高雄二信帳戶交易明細所示，每月均有固
      定現金存入繳納貸款本息（見本院卷二第141 、142 頁）
      ，而原告雖持有被告戊○○之高雄二信貸款帳戶存摺，此
      為被告所不否認，然以現金存款並不須存摺即可為之，此
      乃眾所週知，是原告縱持有被告戊○○之貸款帳戶存摺，
      亦無從佐證該帳戶每月存入之現金即為原告所支出。況依
      證人陳銘雄於本院所證述：在蔡共清過世前，伊有看到戊○○到高雄二信大昌分行繳納貸款本息等語明確（見本院
      卷一第173 頁），可知被告戊○○在蔡共清死亡前確有自
      行繳納貸款本息之情事。是原告主張自86年1 月17日起至
      蔡共清死亡之前，有代被告戊○○繳納此部分貸款本息以
      代借款之交付，即屬無據。
    3.又原告主張在87年10月14日以後之貸款本息均由原告負責
      繳納，業據其提出91年4 月22日、8 月5 日、11月27日及
      92年1 月14日之繳款收據共8 紙金額共114,108 元為證（
      見本院卷二第131 至134 頁），且被告對於原告持有被告
      戊○○之貸款帳戶存摺，及在87年10月14日以後之貸款本
      息非由被告繳納乙節均不爭執（見本院卷二第127 、155
      頁），而原告既持有被告戊○○之貸款帳戶存摺，且依貸
      款帳戶之交易歷史紀錄所示，自87年10月14日以後至92年
      1 月14日止，均有正常繳付本息紀錄（見本院卷一第23至
      28頁），堪認原告自訴外人蔡共清死亡後至92年1 月14日
      止之貸款本息繳款應由原告所為，被告否認原告有於上開
      期間代為繳納貸款本息，自非可採。然據此僅能證明原告
      有繳納該部分之貸款本息，惟其繳納貸款本息之原因多端
      ，而原告就此並無法舉證兩造間有何借貸之意思表示合致
      ，因此，原告主張兩造有借貸關係，並有由原告繳納貸款
      本息以代借款交付之約定，尚難採取。
（三）若兩造不成立借貸關係，原告得否依不當得利之法律關係
      請求被告償還利益？
      按非債清償之不當得利返還請求權，以債務不存在為其成
      立要件之一，主張此項請求權成立之原告，應就債務不存
      在之事實負舉證之責任（最高法院28年上字第1739號判例
      參照）。是原告主張被告戊○○因其支付貸款本息而享有
      免除債務之利益，均屬不當得利而請求返還，除須證明其
      已為給付之事實外，自應就兩造間債務不存在之事實負舉
      證責任。而自86年1 月17日起至訴外人蔡共清死亡即87年
      10月14日以前之貸款本息部分，原告既不能舉證證明係由
      其所支付，業如前述，則原告主張被告因無法律上原因而
      受有利益，自屬無據。又自蔡共清死亡後至92年1 月14日
      止之貸款本息，雖係由原告所繳納，惟原告除提出繳付貸
      款本息之證據外，並無法舉證證明其與被告間無債務存在
      之事實，是原告主張依不當利得之法律關係請求被告償還
      利益，尚屬無據。
（四）原告另主張因代償貸款債務取得對被告戊○○之借款請求
      權，有無理由？
      按就債之履行有利害關係之第三人為清償者，於其清償之
      限度內承受債權人之權利，但不得有害於債權人之利益，
      固為民法第312 條所明定。惟此規定，僅於第三人為清償
      時，有其適用，若清償人即為債務人時，自不在本條適用
      之列。本件自86年1 月17日起至訴外人蔡共清死亡即87年
      10月14日以前之貸款本息部分，原告既不能舉證證明係由
      其所支付，業如前述，則原告主張有代償被告戊○○之貸
      款債務，自屬無據。又自訴外人蔡共清死亡後至92年1 月
      14日止之貸款本息，雖係由原告所繳納，已如前述，惟訴
      外人蔡共清為原告及被告戊○○之父親，其為本件貸款之
      連帶保證人，於蔡共清死亡後，依民法第1153條第1 項之
      規定，其連帶保證債務即應由其繼承人負連帶責任，原告
      既為蔡共清之繼承人，自應繼承其債務。而按保證債務之
      所謂連帶，係指保證人與主債務人負同一債務，對於債權
      人各負全部給付之責任者而言（最高法院45年台上字第14
      26號判例參照），是原告繼承蔡共清之連帶保證債務後，
      應對債權人負全部清償責任，故其自非屬債之履行有利害
      關係之第三人。準此，原告主張因代償貸款債務取得對被
      告戊○○之借款請求權，亦無理由。
六、綜上所述，原告基於借貸契約、不當得利及代位清償之法律
    關係向被告請求給付，洵無可取。從而，原告請求被告戊○○應給付原告985,502 元，及被告戊○○或甲○○應給付原
    告948,172 元，並均自起訴狀繕本送達翌日起算之法定遲延
    利息，為無理由，應予駁回。又原告之訴既經駁回，其假執
    行之聲請亦失所附麗，自應併予駁回。
七、本件事證已臻明確，兩造其餘攻擊防禦方法及舉證，經審酌
    後與判決結果無影響，爰不一一論述，附此敘明。
八、據上論結，本件原告之訴為無理由，依民事訴訟法第78條，
    判決如主文。
中　　華　　民　　國　　94　　年　　12 　　月　8　　　日
                  民事第五庭審判長法　官  魏式璧
                                  法  官  方錦源
                                  法  官  吳俊龍
以上正本係照原本作成。
如不服本判決，應於送達後20日內，向本院提出上訴狀並表明上
訴理由，如於本判決宣示後送達前提起上訴者，應於判決送達後
10日內補提上訴理由書（須附繕本）。
中　　華　　民　　國　　94　　年　　12 　　月　8　　　日
                                   書記官  馮欽鳳
